【裁判字號】    99,上訴,994
【裁判日期】    991230
【裁判案由】    妨害自由
【裁判全文】
臺灣高等法院臺南分院刑事判決      99年度上訴字第994號
上  訴  人
即  被  告  蔡建宗
上列上訴人因妨害自由案件，不服臺灣臺南地方法院99年度訴字
第120號中華民國99年6月29日第一審判決（起訴案號：臺灣臺南
地方法院檢察署98年度營偵字第724號），提起上訴，本院判決
如下：
    主  文
上訴駁回。
    事  實
一、蔡建宗於民國88年間所犯轉讓第一級毒品、施用毒品及槍砲
    彈藥刀械管制條例案件，經分別判處有期徒刑1年2月、10月
    、2月確定，復於90年間所犯偽造文書案件，經判處有期徒
    刑3月確定，並定應執行刑有期徒刑2年3月確定，嗣於96年7
    月16日經本院以96年度聲減字第325號裁定減刑，並定應執
    行刑有期徒刑1年1月確定，於96年7月16日執行完畢。蔡建
    宗於前開有期徒刑執行完畢5年內，仍不知悔改，緣曾義雄
    之子曾育德積欠蔡建宗新台幣（下同）10萬元債務未還，經
    蔡建宗多次向曾義雄催討其子曾育德該筆債務仍未受清償，
    蔡建宗得悉曾義雄經常出入臺南縣白河鎮玉豐里海豐厝9之1
    號（於99年12月25日縣市合併後改制為臺南市白河區玉豐里
    海豐厝9之1號）蘇春貴住處，乃於98年4月14日下午5時許，
    偕同其妹蔡秋燕之前夫薛鎮瑚（經原審判處罪刑確定）與其
    弟蔡健鴻（原審通緝中，尚未緝獲），共同搭乘由薛鎮瑚駕
    駛之車牌號碼2G-7216號自用小客車，前往蘇春貴上址住處
    ，找曾義雄催欠款，於覓得曾義雄後，曾義雄仍否認其子曾
    育德有該筆欠款，蔡建宗、薛鎮瑚、蔡健鴻竟共同基於妨害
    曾義雄行動自由之犯意聯絡，違背曾義雄之意願，以強暴方
    法，強拉曾義雄至前揭自小客車內，且於途中壓住曾義雄之
    頭、背部，使其不能抬頭，致其受有臉部、背部上肢挫傷合
    併皮下血腫等傷情，並載往雲林縣四湖鄉箔東村17鄰箔子寮
    5號蔡建宗住處後，由蔡建宗、薛鎮瑚、蔡健鴻監視看守之
    脅迫方式私行拘禁之，限制曾義雄之行動自由，並向曾義雄
    恫稱「要抓去填海」等語，致令曾義雄心生恐懼，致生危害
    於其安全。嗣蔡建宗於當晚7時許，打電話通知先前曾為此
    事居間協調之毛奕雲（另經不起訴處分確定）前來解決此事
    ，毛奕雲接獲電話後，駕駛車牌號碼2472-WL號箱型車，並
    邀約先前亦曾參與協調之友人賴玟錡（另經不起訴處分確定
    ）一同前往上開蔡建宗雲林住處，俟毛奕雲、賴玟錡抵達蔡
    建宗住處後，見曾義雄身體不適，要求蔡建宗先行將曾義雄
    送醫，惟遭蔡建宗拒絕，蔡建宗要求曾義雄聯絡其妻攜款前
    來清償債務後始能離去，嗣由曾義雄與其妻曾李玉寶以電話
    聯絡，請其妻曾李玉寶籌款清償始能返家，蔡建宗乃委由毛
    奕雲前去向曾李玉寶收款，蔡建宗、薛鎮瑚、蔡健鴻於同日
    晚上11、12時許，復強押曾義雄上車至雲林縣四湖鄉廣溝厝
    17號蔡建宗之不知情國中同學張諸期家中等候，由蔡建宗、
    薛鎮瑚、蔡健鴻繼續以監視看守之脅迫方式私行拘禁曾義雄
    ，限制曾義雄之行動自由。嗣經毛奕雲與曾李玉寶約定在翌
    日（即15日）凌晨4、5時許，在嘉義縣水上鄉○○○○○路
    邊欲取款，曾李玉寶騎機車前來後未見到曾義雄，遂不願交
    款予毛奕雲，並表示要先行返家駕車，再由毛奕雲帶其前去
    找尋曾義雄後始願交款，毛奕雲乃留在該處等候曾李玉寶，
    因曾義雄之姪許裕臻獲悉曾義雄遭強押後報警處理，警方據
    報尾隨曾李玉寶至嘉義縣水上鄉○○路旁查獲正在等候之毛
    奕雲，再由毛奕雲約同蔡建宗至雲林縣口湖鄉處廟前見面，
    薛鎮瑚駕駛上開車牌號碼2G-7216號之自用小客車，附載蔡
    建宗、蔡健鴻、曾義雄、賴玟錡前往，嗣經警於同日上午7
    時50分在雲林縣口湖鄉○○路95巷23號前查獲，曾義雄始得
    以恢復行動自由。
二、案經曾義雄訴請臺南縣警察局白河分局報請臺灣臺南地方法
    院檢察署檢察官偵查起訴。
    理  由
壹、證據能力方面
    按被告以外之人於審判外之陳述，雖不符合刑事訴訟法規定
    傳聞證據得為證據之例外規定，而經當事人於審判程序同意
    作為證據，法院審酌該言詞陳述或書面陳述作成時之情況，
    認為適當者，亦得為證據。當事人、代理人或辯護人於法院
    調查證據時，知有刑事訴訟法第159條第1項不得為證據之情
    形，而未於言詞辯論終結前聲明異議者，視為有前項之同意
    ，刑事訴訟法第159條之5定有明文。本判決所引用下述具傳
    聞性質之供述證據，經被告、檢察官於準備程序均同意採為
    證據（見本院卷第31頁），且於本院審理時提示被告、檢察
    官表示無意見（見本院卷第42頁），迄於言詞辯論終結前亦
    均未聲明異議，視為同意作為證據，本院審酌該等證據之取
    得過程並無瑕疵，與本案待證事實間復具有相當之關聯性，
    自得採為證據。
貳、實體方面
一、訊據被告蔡建宗對於其與薛鎮瑚、蔡健鴻於前揭時、地駕車
    前往蘇春貴住處找告訴人曾義雄催討債務後，將告訴人曾義
    雄載往被告蔡建宗住處，並由其友人毛奕雲前去向告訴人曾
    義雄之妻取款，為警在前揭時、地查獲等情，固不爭執，惟
    矢口否認妨害告訴人曾義雄之行動自由，並辯稱：當天曾義
    雄自願上車前去會帳，我並未違背曾義雄之意願強迫曾義雄
    上車，我先提議去警局會帳，但曾義雄表示不必到警局，我
    才提議至我家裡會帳，但惟恐曾義雄害怕，所以我打電話給
    曾義雄熟識之友人毛奕雲、賴玟錡同往，並與毛奕雲相約在
    賴玟錡位於水上住處附近碰面後，我改乘坐毛奕雲駕駛之車
    輛，曾義雄仍坐在薛鎮瑚駕駛之小車內，二車先後抵達我家
    後，大家商談該筆債務，由曾義雄自行打電話給其妻，並叫
    毛奕雲回去他家拿錢，之後大家坐著聊天，等毛奕雲拿錢來
    ，其後曾義雄說他身體不舒服要看醫生，我與薛鎮瑚、蔡健
    鴻、賴玟錡有帶曾義雄外出就醫，但因時間已晚，診所已經
    關門，所以折回，並將曾義雄載至廣溝厝17號我的國中同學
    張諸期家中等候，並在張諸期家中房間睡覺，直到接到毛奕
    雲電話通知，才一起去廟口，我並未限制曾義雄之行動自由
    ，曾義雄亦非不能回去，只是在等候毛奕雲回來云云。經查
    ：
  (一)證人毛奕雲於本院審理中結證：在本案發生前2、3個月至1
    星期前，我曾帶蔡建宗至曾義雄家及賴玟錡家中會此筆10萬
    元帳目等語（見本院卷第42頁）；證人賴玟錡於本院審理中
    證述：案發時，我認識曾義雄8、9年，經由毛奕雲介紹認識
    蔡建宗4、5個月，曾義雄兒子欠蔡建宗錢，曾義雄曾到我家
    說要還錢，但後來曾義雄沒有還錢等語（見本院卷第45頁）
    ，核與證人曾李玉寶於原審證述：我聯絡毛奕雲把曾義雄帶
    回來時，有一個人接過電話，他說我兒子欠他錢等語（見原
    審卷第204頁），足認本案係緣起於告訴人曾義雄之子曾育
    德積欠被告蔡建宗10萬元債務未還，經證人毛奕雲、賴玟錡
    居間協調向告訴人曾義雄催討，惟告訴人曾義雄仍未清償等
    情，應可認定。
  (二)證人即告訴人曾義雄於原審具結後證稱：我曾經中風過，當
    天我是開車去友人蘇春貴住處看人賭博，經蘇春貴告知有人
    找我，我走到外面，就遭被告蔡建宗等人硬抓上車，我有喊
    救命，我不走蔡建宗就硬推我，其他人就抓我，把我的頭壓
    在車後坐椅子，不能抬頭，不能看，我只要一起來，他們就
    壓我，手就打我等語（見原審卷第134-141頁），核與證人
    蘇春貴於原審具結後證稱：當天我看到有3個人來找「雄哥
    」曾義雄，我正好出來上廁所，他們自稱是曾義雄的朋友毛
    奕雲，叫我進去叫曾義雄，曾義雄出來後，我看到他們在說
    話，但我沒有聽到他們在說什麼，我就進去了，但後來我聽
    到曾義雄喊救命，我出來看就沒有看到人，過程大概不到5
    分鐘，我請認識曾義雄之一位鄰居聯絡曾義雄的太太等語相
    符（見原審卷第126-130頁），且經證人毛奕雲於原審證述
    ：案發當天快中午時，我有去蘇春貴住處，曾義雄被帶走時
    ，雖是同一天，但我不在場，不是我帶蔡建宗等人去找曾義
    雄等語（見原審卷第149-150頁）；及證人告訴人曾義雄之
    妻曾李玉寶於審理時具結後證稱：當天我經由隔壁村的鄰居
    告知曾義雄被3、4個人拖去車上，曾義雄有喊救命，其中一
    位叫「雲仔」，我就打電話聯絡「雲仔」即毛奕雲，問他是
    否有帶朋友去找我先生，他說沒有，我叫毛奕雲幫我找曾義
    雄，他說好，後來毛奕雲通知我，對方說我兒子欠錢，如果
    沒有拿到錢，不要放人回來等語明確（見原審卷第201-203
    頁），及被告蔡建宗於警詢、偵訊及原審、本院審理中迭次
    供承：只有我與薛鎮瑚、蔡健鴻3人一起去蘇春貴住處找曾
    義雄等語，並有路口監視器調閱涉案車輛照片2幀、安平診
    所診斷證明書附卷可參（見警卷第47、66頁）；是依證人曾
    義雄、蘇春貴、曾李玉寶前開證詞，及被告蔡建宗之供述相
    互勾稽，以及告訴人曾義雄受有臉部、背部上肢挫傷合併皮
    下血腫等傷勢，足認被告蔡建宗、同案被告薛鎮瑚、蔡健鴻
    3人同往證人蘇春貴住處，並以告訴人曾義雄之友人「毛奕
    雲」名義，請證人蘇春貴叫告訴人曾義雄出來後，交談未久
    ，告訴人曾義雄遭被告蔡建宗及同案被告薛鎮瑚、蔡健鴻強
    拉至車上離開之際，喊叫「救命」，證人蘇春貴聞聲外出查
    看，未見告訴人曾義雄，乃託請告訴人曾義雄之鄰居以告訴
    人曾義雄「被雲仔抓走」通知告訴人曾義雄之妻即證人曾李
    玉寶，告訴人曾義雄在車上，其頭背部遭壓住不能抬頭，致
    其受有臉部、背部上肢挫傷合併皮下血腫等傷情，證人曾李
    玉寶獲悉告訴人曾義雄遭強押上車後，向證人毛奕雲查問其
    夫下落，惟證人毛奕雲實際上並未與被告蔡建宗、同案被告
    薛鎮瑚、蔡健鴻同去證人蘇春貴住處，強拉告訴人曾義雄上
    車等情，已堪認定，顯見告訴人曾義雄當時確非自願上車，
    與被告蔡建宗、同案被告薛鎮瑚、蔡健鴻一同離去，而係遭
    被告蔡建宗、同案被告薛鎮瑚、蔡健鴻強行拉上車，違反其
    本人之意願。至被告蔡建宗辯稱告訴人曾義雄自願上車與其
    等一同前往警局處理債務，嗣告訴人曾義雄改稱無需至警局
    ，始經被告蔡建宗提議至其家中，告訴人曾義雄並無異議云
    云，顯與事實不符，應係被告蔡建宗事後卸責之詞，委無可
    採。至證人即告訴人曾義雄於警詢及原審雖均陳稱其在蘇春
    貴住處前遭4人強行帶上車等情（見警卷第2-3頁、原審卷第
    137頁），惟為被告蔡建宗所否認，本院依上開調查證據之
    結果，尚難認證人即告訴人曾義雄此部分指訴屬實，是以無
    從僅憑證人即告訴人曾義雄之指訴遽採為認定事實之依據。
  (三)證人即告訴人曾義雄於警詢及原審具結後證稱：他們載我到
    一間老舊平房，有人在那邊顧著我，不讓我出來外面，有說
    要抓我去填海，毛奕雲、賴玟錡後來才到，我沒有要求回家
    ，因為我覺得要求也沒有用，我只有對蔡建宗說要去醫院看
    病，他有載我去朴子，但沒有讓我看醫生，之後又帶我去一
    個地方才有床，我被帶到好幾個地方，大約是98年4月14日
    晚上11、12時許，我被載往四湖鄉廣溝村17號等語（見警卷
    第3頁、原審卷第138-148頁）；證人毛奕雲於警詢及原審具
    結後證稱：曾義雄的太太曾李玉寶有打電話問我是否知道曾
    義雄人在那裡，後來我接到蔡建宗的電話，叫我去箔仔寮，
    我就帶賴玟錡一起去，事先跟蔡建宗約在一個廟宇，我跟賴
    玟錡在那邊等了一個多小時，後來有個年輕人開車來帶我們
    去蔡建宗的家，我看到曾義雄，問他為何在這裡，曾義雄沒
    有回答，我跟蔡建宗說先帶曾義雄去醫院，蔡建宗說對完帳
    再說，曾義雄有跟其妻曾李玉寶以電話聯絡，叫曾李玉寶籌
    錢還給蔡建宗，因為兩邊我都有認識，都很熟，所以叫我回
    去向曾李玉寶拿錢，並由曾李玉寶約我見面等語（見警卷第
    27-32頁、原審卷第150-156頁）；證人賴玟錡於警詢及原審
    具結後證稱：毛奕雲來我家說蔡建宗打電話給他，說曾義雄
    被蔡建宗載去雲林，叫我一起去雲林，看能否把曾義雄帶回
    來，毛奕雲開車載我去雲林，車上只有我們2人，蔡建宗說
    約在一間廟，我們一直找路問路，到一間廟，有一輛車帶我
    們過去，到蔡建宗家時，大約有4-6人，我只認識蔡建宗，
    薛鎮瑚則在住家外面，曾義雄坐在房子裡面，有2、3個人在
    房子裡面，曾義雄好像不太舒服，他的手及額頭好像有受傷
    ，我問他是否被打，他說不是，我對蔡建宗說，讓我載他去
    看醫生，蔡建宗說不要管，在現場他們在談如何還錢，像說
    到要請曾義雄太太過來解決看如何還錢，我有聽到蔡建宗叫
    曾義雄打電話給他太太，叫他太太拿10萬元過來，大約過1
    小時，曾義雄有打電話給他太太，看他太太有沒有10萬元，
    毛奕雲出去是要去載曾義雄太太來等語（見警卷第33-37頁
    、原審卷第166-170頁）；證人曾李玉寶於警詢及原審具結
    後證稱：此事我都是聯絡「雲仔」毛奕雲，「雲仔」說對方
    如果沒有看到錢，就不會放人，我拜託毛奕雲，說曾義雄剛
    出院，人不舒服，先帶他回來，錢會順便讓毛奕雲拿回去，
    毛奕雲說不可以，我叫毛奕雲跟對方拜託，毛奕雲說他沒有
    辦法，我要求與曾義雄講電話，結果有一個人接電話，那人
    說不可以再等下去，如果沒有錢就不放人，我有跟曾義雄講
    電話，曾義雄說他人不舒服，把錢交給毛奕雲，我叫毛奕雲
    先載曾義雄去看醫生，或把曾義雄先載回來，我把錢給你，
    但毛奕雲只說他沒有辦法說，毛奕雲說他來拿錢，人才會載
    回來，我湊足10萬元後，約於凌晨4時30分，毛奕雲叫我拿
    著10萬元自己騎機車去嘉義縣水上鄉○○○○○路邊，我前
    往後看見毛奕雲1人，因為沒有看到曾義雄，所以交錢給毛
    奕雲，毛奕雲說對方叫他來拿錢，人才可以回來，我說我要
    先回家開車，再叫毛奕雲帶我去找曾義雄，如果曾義雄安全
    ，我就會把錢交給他們，毛奕雲答應我並在原處等候，因我
    姪子（警詢筆錄誤載為孫子）許裕臻（警詢筆錄誤載為許玉
    臻）已經報警，我不知道警方跟著我去，警察圍住我與毛奕
    雲，並叫毛奕雲帶我們去找曾義雄等語（見警卷第39-41頁
    、原審卷第201-205頁），並有警方查獲時之現場照片、拘
    禁告訴人曾義雄之處所照片、告訴人曾義雄遭強行帶走之處
    所照片附卷可憑（見警卷第58 -63頁），是依證人即告訴人
    曾義雄、證人毛奕雲、賴玟錡、曾李玉寶上開證詞相互勾稽
    ，足徵告訴人曾義雄遭被告蔡建宗、同案被告薛鎮瑚、蔡健
    鴻強押至被告蔡建宗之住處予以監視看守之，以此脅迫方式
    私行拘禁之，限制曾義雄之行動自由，並恫嚇告訴人曾義雄
    「要抓去填海」等語，其後證人毛奕雲接到被告蔡建宗之電
    話，始知被告蔡建宗已將告訴人曾義雄帶到雲林縣箔仔寮後
    ，證人毛奕雲、賴玟錡一同驅車前往，彼等抵達被告蔡建宗
    住處時，發覺告訴人曾義雄身體不舒服，曾要求先行將告訴
    人曾義雄送醫，惟未獲被告蔡建宗同意，俟被告蔡建宗要求
    告訴人曾義雄聯絡其妻攜款前來清償債務後始能離去，嗣由
    告訴人曾義雄與其妻即證人曾李玉寶以電話聯絡，請其妻即
    證人曾李玉寶籌款清償始能返家，被告蔡建宗乃委由證人毛
    奕雲前去向證人曾李玉寶收款，並於同日晚上11、12時許，
    再由被告蔡建宗、同案被告薛鎮瑚、蔡健鴻駕車強押告訴人
    曾義雄，並偕同證人賴玟錡至雲林縣四湖鄉箔東村廣溝厝17
    號等候，由被告蔡建宗、薛鎮瑚、蔡健鴻繼續以監視看守之
    脅迫方式私行拘禁告訴人曾義雄，限制告訴人曾義雄之行動
    自由等情，至可認定。
  (四)至證人毛奕雲於本院審理中結證：我看見曾義雄在那裡抽煙
    ，曾義雄沒有說要回去，他叫我等一下去他太太那裡等語（
    見本院卷第44頁）；證人賴玟錡於本院審理中結證：曾義雄
    行動並未被控制，也沒有說錢沒有還就不准走，曾義雄叫毛
    奕雲開車去找他太太，在等他太太拿錢來時，他有休息等語
    （見本院卷第47-48頁），固與被告蔡建宗辯稱在等候告訴
    人曾義雄之妻前來期間，告訴人曾義雄有睡覺休息等情相符
    ，惟查，按刑法以非法方法剝奪人之行動自由罪，係指無權
    之人，於私行拘禁而外，將被害人置於自己實力支配之下妨
    害其行動自由者而言。本案係緣起於告訴人曾義雄之子曾育
    德積欠被告蔡建宗10萬元借款未還，告訴人曾義係於98年4
    月14日下午5時許，遭被告蔡建宗、同案被告薛鎮瑚、蔡健
    鴻強行推入車內，載至被告蔡建宗之住處，已如前述，以告
    訴人曾義雄（30年6月8日生）於案發當時，年已67歲，且身
    體不適，證人毛奕雲、賴玟錡均要求被告蔡建宗先行將告訴
    人曾義雄送醫，惟被告蔡建宗不同意，告訴人曾義雄因而無
    法就醫，又若非被告蔡建宗、同案被告薛鎮瑚、蔡健鴻非以
    私行拘禁之方式限制告訴人曾義雄之行動自由，迫使告訴人
    曾義雄立即還款，證人曾李玉寶需何需徹夜籌款，且在翌日
    （15）凌晨時分4、5時許趕往交款等情觀之，顯見被告蔡建
    宗、同案被告薛鎮瑚、蔡健鴻確有以監視看守之脅迫方式私
    行拘禁，剝奪告訴人曾義雄行動自由作為手段，目的為使告
    訴人曾義雄通知其妻即證人曾李玉寶籌錢還款，否則告訴人
    曾義雄不得自由離去，應屬無疑，被告蔡建宗既以私行拘禁
    方法剝奪告訴人曾義雄之行動自由等情，縱告訴人曾義雄在
    遭私行拘禁期間可以抽煙，及未主動表示要回去，以及曾被
    帶往他處，或曾經上床睡覺，要不影響其行動自由被剝奪之
    事實。
  (五)又被告蔡建宗辯稱告訴人曾義雄自願上車前去會帳後，我先
    提議去警局會帳，但曾義雄表示不必到警局，我才提議至我
    家裡會帳，但惟恐曾義雄害怕，所以我打電話給曾義雄熟識
    之友人毛奕雲、賴玟錡同往，並與毛奕雲相約在賴玟錡位於
    水上住處附近碰面後，我改乘坐毛奕雲駕駛之車輛，曾義雄
    仍坐在薛鎮瑚駕駛之小車內云云，惟查，證人毛奕雲於原審
    證述：「（被告蔡建宗問：那天是我們三人跟賴玟錡一起去
    我家，我們是約在中庄相載，載來我家，你現在說我沒有跟
    你坐同一台車？）我沒有把握，我沒辦法回答」、「（被告
    蔡建宗問：…我們約在中庄見面，你載我時曾義雄是坐另外
    三人車子，是否如此？）是」、「我是載你沒錯」等語（見
    原審卷第158頁），又於本院審理中結證：那天我在賴玟錡
    家，蔡建宗打電話叫我去載他，我在賴玟錡家位於水上鄉○
    ○路上載蔡建宗回去箔仔寮等語（見本院卷第43頁），是證
    人毛奕雲就是否與被告蔡建宗相約在水上鄉，並載被告蔡建
    宗同往被告蔡建宗住處乙節所為證詞，先後反覆不一，或稱
    沒有把握，無法回答，或稱確有載被告蔡建宗同去，是證人
    毛奕雲上開證詞是否可信，誠屬可疑。證人賴玟錡於本院審
    理中結證：我家在水上鄉，當時毛奕雲在我家聊天，蔡建宗
    打電話叫毛奕雲去水上載他，毛奕雲叫我一起去，我們約在
    水上鄉靠近鄉公所附近載蔡建宗，當時蔡建宗妹婿開一輛小
    車載蔡建宗來，蔡建宗改坐我們的車，蔡建宗妹婿開的車在
    我們車前面，我們的車子跟著前面的車開去四湖一處住家，
    期間並沒有人來帶路云云（見本院卷第45-47頁），惟與其
    於原審結證：只有我與毛奕雲一起去雲林找蔡建宗，我們一
    直找，蔡建宗說有一間廟，我們去問路，到廟那邊有一台車
    帶我們過去等語不符（見原審卷第167頁），則證人賴玟錡
    於本院之證詞，是否可信，亦有疑義。本院參諸證人毛奕雲
    於警詢及原審初均證述：蔡建宗打電話問我人在那裡，我告
    訴他，我人在白河，他問我可不可以去箔仔寮，他說他把曾
    義雄抓到箔仔寮，我就開車帶賴玟錡一起去，事先跟蔡建宗
    約在一個廟宇，我跟賴玟錡在那邊等了一個多小時，後來有
    個年輕人開車來帶我們去蔡建宗家，在那裡看見曾義雄等語
    （見警卷第29頁、原審卷第151-152頁），核與證人賴玟錡
    於原審證述：只有我與毛奕雲2人一起去雲林找蔡建宗，我
    們一直找，蔡建宗說有一間廟，我們去問路，到廟那邊有一
    台車帶我們過去等語（見原審卷第167頁），大致相符，堪
    認證人毛奕雲接獲被告蔡建宗電話時，證人毛奕雲係在白河
    鎮，而非在水上鄉，且被告蔡建宗並未與證人毛奕雲相約在
    水上鄉見面，亦未改搭證人毛奕雲駕駛附載證人賴玟錡之車
    輛，而係由被告蔡建宗、同案被嵩薛鎮瑚、蔡健鴻強行載告
    訴人曾義雄至被告蔡建宗住處後，證人毛奕雲始接獲被告蔡
    建宗之電話通知，駕車附載證人賴玟錡，依被告蔡建宗之指
    示前往被告蔡建宗住處等情，洵堪認定。證人毛奕雲、賴玟
    錡上開所為附和被告蔡建宗之證詞，應係事後迴護之詞，自
    無可信，被告蔡建宗前揭辯解，亦屬事後虛構杜撰之詞，應
    不足採。
  (六)被告蔡建宗、同案被告薛鎮瑚、蔡健鴻自始即共赴證人蘇春
    貴住處找告訴人曾義雄，並由同案被告薛鎮瑚駕駛車號2G-7
    216號自用小客車，搭載被告蔡建宗、同案被告蔡健鴻、告
    訴人曾義雄至被告蔡建宗住處，復於同日晚上11、12時許，
    駕車帶同被告蔡建宗、同案被告薛鎮瑚、告訴人曾義雄、證
    人賴玟錡至雲林縣四湖鄉廣溝厝17號被告蔡建宗之不知情國
    中同學張諸期家中等候證人曾李玉寶交付10萬元，迄至翌日
    凌晨為警查獲前，被告蔡建宗、同案被告薛鎮瑚、蔡健鴻均
    始終在場，是被告蔡建宗主觀上與同案被告薛鎮瑚、蔡健鴻
    確有共同施以強暴方式非法強推告訴人曾義雄上車剝奪其行
    動自由，並以監視看守之脅迫方式私行拘禁告訴人曾義雄之
    犯意聯絡，客觀上亦有參與構成要件之行為分擔，自無疑義
    。
參、論罪科刑
一、按刑法第302條第1項之罪，係以私行拘禁，或以其他非法方
    法剝奪人行動自由為其要件；私行拘禁屬於例示性、主要性
    及狹義性之規定，而以其他非法方法剝奪人之行動自由，則
    屬補充性、次要性及廣義性之規定。故而必須其行為不合於
    主要規定，始有適用次要規定之餘地。若其所為既觸犯主要
    性規定，亦觸犯次要性規定；或由觸犯次要性規定，進而觸
    犯主要性規定者，則應從情節較重之主要性規定予以論處（
    最高法院90年台上5068號判決意旨參照）。被告蔡建宗與同
    案被告薛鎮瑚、蔡健鴻，共同以強暴之方法將告訴人曾義雄
    強拉上車，並載往被告蔡建宗住處談判並監視看守，其後又
    將告訴人曾義雄押至雲林縣四湖鄉廣溝厝17號監視看守等情
    ，被告所為，既觸犯刑法第302條第1項之主要性規定（即私
    行拘禁），亦觸犯補充性規定（即以非法方法剝奪其行動自
    由），依上說明，自應論以主要性規定之私行拘禁罪。核被
    告蔡建宗所為，係犯刑法第302條第1項私行拘禁罪。
二、又刑法第302條第1項及第304條第1項之罪，其所保護之法益
    均為被害人之自由，而私行拘禁，仍不外以強暴、脅迫為手
    段，其罪質本屬相同，惟第302條第1項之法定刑，既較第
    304條第1項為重，則以私行拘禁之方法妨害人自由，縱其目
    的在使人行無義務之事，或妨害人行使權利，仍應逕依第
    302條第1項論罪，並無適用第304條第1項之餘地，本案被告
    蔡建宗與同案被告薛鎮瑚、蔡健鴻之目的雖在於使告訴人曾
    義雄清償其子曾育德積欠之債務，惟依上開說明，不另構成
    刑法第304條第1項。又刑法第302條第1項之妨害自由罪，原
    以強暴、脅迫為構成要件，其因而致普通傷害，乃強暴之當
    然結果，除另有傷害之故意外，仍祗成立該妨害自由罪，尚
    無同法第277條第1項之適用，本案告訴人曾義雄於雖於被強
    押上車後，其頭背部遭壓住不能抬頭，致其受有臉部、背部
    上肢挫傷合併皮下血腫等傷情，惟屬強暴之當結果，不另論
    以刑法277條第1項傷害罪。另於妨害自由行為繼續中，行為
    人復對被害人為恐嚇之犯行，應屬脅迫之行為，自屬包含於
    妨害行動自由之犯意中，而為妨害被害人行動自由之部分行
    為，不另論以恐嚇，本案被告蔡建宗與同案被告薛鎮瑚、蔡
    健鴻於私行拘禁期間，固曾對告訴人曾義雄恐嚇要抓去填海
    等語，惟此為妨害被害人行動自由之部分行為，不另論以恐
    嚇罪，附此敘明。
三、被告蔡建宗與同案被告薛鎮瑚、蔡健鴻，就上開犯行，有犯
    意聯絡與行為分擔，應論以共同正犯。又被告蔡建宗有如事
    實欄所載前案紀錄，此有臺灣高等法院被告前案紀錄表1份
    附卷足憑，其於受有期徒刑執行完畢後，5年內故意再犯本
    件有期徒刑以上之罪，為累犯，應依刑法第47條第1項規定
    ，加重其刑。
四、原審以被告蔡建宗妨害自由犯行，罪證明確，因予適用刑法
    第28條、第47條第1項、第302條第1項之規定，並審酌被告
    蔡建宗素行不佳，竟為催討債務，以違反告訴人曾義雄之意
    願，強行將其推入車內載往他處予以監視看守，且不顧告訴
    人曾義雄年事已高、身體狀況不佳，使其家人漏夜籌錢還款
    ，否則不願放人，手段惡劣，對於告訴人曾義雄之身心及社
    會治安之危害甚鉅，並考量被告蔡建宗就本案處於主導地位
    ，及犯後並無悔意等一切情狀，量處有期徒刑8月，本院經
    核原判決認事用法，均無不合，量刑亦屬妥適。被告上訴意
    旨否認犯行，指摘原判決不當，為無理由，應予駁回。
五、又扣案之被告蔡建宗所有手機3支及證人毛奕雲所有手機1支
    ，均非違禁物，亦非被告蔡建宗及同案被告薛鎮瑚、蔡健鴻
    ，就本案犯行所用或預備之物，爰不為沒收之諭知。
據上論結，應依刑事訴訟法第368條，判決如主文。
本案經檢察官劉得鉦到庭執行職務。
中    華    民    國    99    年    12    月    30    日
                  刑事第二庭    審判長法  官  葉居正
                                      法  官  陳欽賢
                                      法  官  張桂美
以上正本證明與原本無異。
如不服本判決應於收受送達後10日內向本院提出上訴書狀，其未
敘述上訴理由者，並得於提起上訴後10日內向本院補提理由書（
均須按他造當事人之人數附繕本）「切勿逕送上級法院」。
                                      書記官  魏芝雯
中    華    民    國    99    年    12    月    31    日
本判決論罪科刑法條：
中華民國刑法第302條
（剝奪他人行動自由罪）
私行拘禁或以其他非法方法，剝奪人之行動自由者，處5年以下
有期徒刑、拘役或3百元以下罰金。
因而致人於死者，處無期徒刑或 7 年以上有期徒刑，致重傷者
，處3年以上10年以下有期徒刑。
第1項之未遂犯罰之。

司法院資訊處製作；財團法人民間司法改革基金會備份。
